臺灣臺南地方法院民事判決
111年度重訴字第56號
原      告  董黃秀碧
訴訟代理人  查名邦律師
被      告  黃峻強  
            黃俊榮  
            黃晉英  

上列當事人間請求分割共有物事件，本院於民國111年10月12日
言詞辯論終結，判決如下：
    主      文
一、兩造共有坐落臺南市○○區○○○段○○段000○000地號土地合併分
    割如臺南市新化地政事務所民國111年5月18日土地複丈成果
    圖所示：編號A部分、面積2,080平方公尺分歸被告黃峻強、
    黃俊榮、黃晉英取得，並依應有部分各3分之1比例維持共有
    ；編號B部分、面積2,081平方公尺分歸原告取得。
二、原告應各補償被告如附表二所示金額。
三、訴訟費用由原告負擔。
    事實及理由
一、原告起訴主張：兩造為姑姪關係，前因原告之父黃來和【即
    被告3人祖父】逝世，訴外人黃江能【即原告胞弟、被告3人
    叔父】訴請就黃來和遺產予以分割，經本院108年度家繼訴
    字第17號(下稱系爭前案)和解成立，由兩造取得坐落臺南市
    ○○區○○○段○○段000○000地號土地(下合稱系爭土地，分別稱
    系爭515、516地號土地)所有權，應有部分如附表一所示。
    被告3人曾於系爭前案中，告知黃江能同意系爭土地協議分
    割如臺南市新化地政事務所民國111年5月18日土地複丈成果
    圖（下稱附圖)所示：編號A位置歸被告3人取得，並依原應
    有部分比例維持共有；編號B位置歸原告取得(下稱系爭分割
    方案)，爰起訴請求被告3人履行上開分割協議。若認兩造間
    無分割協議，則兩造就系爭土地並無不分割之協議，法律上
    亦無不能分割之原因，爰依民法第823條規定請求系爭土地
    合併分割如系爭分割方案等語（見重訴卷第169頁）。
二、被告3人則主張：兩造間並無分割協議，原告未經被告3人同
    意，逕在系爭土地附圖所示編號B位置土地種植農作物，被
    告3人曾向原告反應，但原告置之不理，若要判決分割，被
    告3人要取得編號B位置等語（見重訴卷第170頁）。
三、得心證之理由：
  ㈠按當事人主張有利於己之事實者，就其事實有舉證之責任，
    民事訴訟法第277條定有明文。查：原告主張兩造就系爭土
    地成立分割協議乙節，為被告3人否認，則應由原告就上開
    主張負舉證之責。原告就此固提出系爭前案起訴狀及和解筆
    錄、兩造於系爭土地種植農作物之照片(見調字卷第27至41
    頁)，惟上開證據資料至多僅能證明黃來和遺產經協議分割
    ，及兩造曾在系爭土地種植農作物之情，尚難遽認兩造就系
    爭土地成立分割協議。此外，原告又未提出其他證據以實其
    說，是本件難認兩造就系爭土地合意成立系爭分割方案之分
    割協議。
　㈡次按各共有人，除法令另有規定外，得隨時請求分割共有物
    。但因物之使用目的不能分割或契約訂有不分割之期限者，
    不在此限；共有物之分割，依共有人協議之方法行之。分割
    之方法不能協議決定者，法院得因任何共有人之請求，命為
    以原物分配於各共有人。以原物為分配時，如共有人中有未
    受分配，或不能按其應有部分受分配者，得以金錢補償之。
    以原物為分配時，因共有人之利益或其他必要情形，得就共
    有物之一部分仍維持共有。共有人相同之數不動產，除法令
    另有規定外，共有人得請求合併分割，民法第823、824條定
    有明文。再者，每宗耕地分割後每人所有面積未達0.25公頃
    者，不得分割。但本條例中華民國89年1月4日修正施行後所
    繼承之耕地，得分割為單獨所有，農業發展條例第16條第1
    項第3款定有明文。查：系爭土地為兩造於108間因和解繼承
    而分別共有；使用分區均為「特定農業區」農牧用地；兩造
    應有部分如附表一所示；系爭土地並無因使用目的不能分割
    等情，有系爭土地登記第一類謄本、臺南市新化地政事務所
    111年6月1日所測字第1110053482號函、臺南市政府工務局1
    11年6月6日南市公管二字第1110731504號函、臺南市善化區
    公所111年6月9日善農字第1110394834號函在卷可稽（見調
    字卷第49至55頁，重訴卷第113、119、123頁），各共有人
    間亦無不得分割之契約，揆諸前開規定，原告起訴請求分割
    系爭土地，應予准許。
　㈢又法院為裁判分割前，應顧及公平、當事人之聲明、應有部
    分之比例與實際是否相當、共有物之客觀情狀、性質、價格
    與經濟價值、共有利益、各共有人之主觀因素與使用現狀、
    利害關係等因素為綜合判斷。查：系爭土地如附圖所示編號
    B位置上為原告種植芒果、玉米、香蕉，其餘為雜草等情，
    有履勘筆錄、航照圖、現場照片附卷可稽（見重訴卷第47至
    55頁），本院審酌系爭土地若分割如附圖，編號A、B位置土
    地均屬完整且皆臨路、可通行，而B位置土地分歸原告取得
    ，可免去兩造交付土地之糾紛，是認系爭土地採系爭分割方
    案尚屬妥適、公平，爰判決如主文第1項所示。
  ㈣另附圖編號A位置上之同段515-1地號土地坐落有電塔，則兩
    造依系爭分割方案，分得土地之個別條件有所差異，其經濟
    效益及價值尚有區別，揆諸上開說明，自有以金錢補償之必
    要，本件經囑託君宸不動產估價師事務所進行鑑價並計算差
    額找補(下稱系爭鑑價報告)，鑑價結果【若採系爭分割方案
    】為原告應分別補償其他共有人如附表二所示金額。系爭鑑
    價報告乃係由委請不動產估價師鑑定而得之結論，該估價師
    有專業證照且與系爭土地共有人均無利害關係，其所為鑑定
    既係本於中立客觀立場及專業知識而為之，自有相當之憑信
    性。本院審酌上情，爰判決如主文第2項所示。
四、系爭土地分割如系爭分割方案，B位置土地分由原告單獨取
    得，A位置土地分由被告3人(即原告以外之其餘共有人)取得
    ，並依原應有部分比例維持共有，則被告3人並未解消共有
    關係，故本件分割共有物訴訟僅原告蒙其利，是本院認本件
    訴訟費用應由原告負擔，始屬公平，爰判決如主文第3項所
    示。
五、訴訟費用負擔之依據：民事訴訟法第80條之1。
中　　華　　民　　國　　111 　年　　10　　月　　26　　日
                  民事第一庭    法    官　王淑惠
以上正本係照原本作成。
如對本判決上訴，須於判決送達後20日內向本院提出上訴狀。
如委任律師提起上訴者，應一併繳納上訴審裁判費。
中　　華　　民　　國　　111 　年　　10　　月　　27　　日
　　　　　　　　　              書 記 官  洪凌婷
附表一：兩造就臺南市○○區○○○段○○段000○000地號土地
        權利範圍
編號 共有人 應有部分比例 1 董黃秀碧 2分之1 2 黃峻強 6分之1 3 黃俊榮 6分之1 4 黃晉英 6分之1 

附表二：原告應補償被告3人之金額
編號 受補償人 金額(新臺幣) 1 黃晉英 35,566元 2 黃峻強 35,567元 3 黃俊榮 35,566元